最高法院刑事判決
111年度台上字第4779號
上  訴  人  臺灣高等檢察署高雄檢察分署檢察官蔡國禎
被      告  馬志豪                     


選任辯護人  許惠珠律師
上列上訴人因被告違反食品安全衛生管理法案件，不服臺灣高等
法院高雄分院中華民國111年7月5日第二審更審判決（110年度上
更一字第74號，起訴案號：臺灣橋頭地方檢察署105年度偵字第2
355號），提起上訴，本院判決如下：
    主  文
上訴駁回。
    理  由
一、按刑事訴訟法第377條規定，上訴於第三審法院，非以判決
    違背法令為理由，不得為之。是提起第三審上訴，應以原判
    決違背法令為理由，係屬法定要件。如果上訴理由書狀並非
    依據卷內訴訟資料，具體指摘原判決不適用何種法則或如何
    適用不當，或所指摘原判決違法情事，顯與法律規定得為第
    三審上訴理由之違法情形不相適合時，均應認其上訴為違背
    法律上之程式，予以駁回。本件原判決綜合全案證據資料，
    本於事實審法院之推理作用，認定被告馬志豪係俊豪有限公
    司（下稱俊豪公司）之實際負責人而經營販售海參水產品業
    務，有如其事實欄所載疏未注意其以唐歐國際實業有限公司
    及鷹騰企業有限公司名義，向合禮企業股份有限公司（下稱
    合禮公司）購入之「液鹼45%」，係合禮公司先向已取得合
    法食品添加物許可文件之台灣塑膠工業股份有限公司（下稱
    台塑公司）購入後再自行分裝所販賣，已非取得合法食品添
    加物許可文件之「液鹼45%」，而指示其不知情之員工以該
    「液鹼45%」清洗、浸泡海參，再經其他加工程序而販售予
    餐館業者之犯行，因而撤銷第一審諭知被告無罪之判決，並
    變更起訴法條（食品安全衛生管理法第49條第1項前段之同
    法第15條第1項第10款之販賣行為)，改判論被告以食品安全
    衛生管理法第49條第4項因過失犯同條第1項後段之有同法第
    15條第1項第10款販賣行為，情節輕微罪，處有期徒刑6月，
    並諭知如易科罰金，以新臺幣(下同)1千元折算1日，暨宣告
    緩刑2年，已詳述其所憑證據及認定之理由。核其所為之論
    斷，俱有卷內資料可資覆按，從形式上觀察，原判決並無足
    以影響其判決結果之違法情形存在。
二、檢察官上訴意旨略以：本件案發現場扣得之液鹼桶上貼有依
    毒性化學物質管理法第17條第2項規定之毒性化學物質標示
    及物質安全資料表管理辦法所列危害圖標，並記載「危險，
    具腐蝕性，可能腐蝕金屬；造成嚴重皮膚灼傷和眼睛損傷；
    吸入食入有害；處理時需穿戴護目鏡、防滲橡膠手套」等字
    樣。上開合禮公司所販售之「液鹼45%」，並非「原車原槽
    」（指一台槽車或30公噸之量由台塑公司直接出貨運送），
    而係合禮公司向台塑公司購入後自行分裝販售，已非屬食品
    級（指未經中央主管機關許可），且合禮公司所販售之商品
    ，如為食品級添加物，均會在出貨欄上清楚標示，未備註者
    則為工業級添加物，該公司所販售之「液鹼45%」並非食品
    級添加物，亦有證人即合禮公司業務助理何芳如之證詞可佐
    。況且，被告亦坦承其經營海參水產品販售為業多年，並表
    示係因業界廣泛使用「液鹼45%」及固態鹼清洗、浸泡海參
    ，且「液鹼45%」使用方便，其為圖便利而使用「液鹼45%」
    等語，則被告對其向合禮公司所購買無食品添加物許可證之
    「液鹼45%」，屬毒性化學物質，且為工業級之添加物，及
    合禮公司僅販售工業級之「液鹼45%」，並未販售食品級「
    液鹼45%」，而該工業級「液鹼45%」不得用以清洗、浸泡海
    參一節，是否猶能謂其主觀上對上情並無認識或預見，僅係
    疏未注意之過失，而非已有預見，且其發生亦不違背其本意
    之不確定故意？殊非無疑，而有調查釐清之必要。原審對於
    上述重要疑點疏未加以查明釐清，遽認被告僅成立食品安全
    衛生管理法第49條第4項食品添加未經中央主管機關許可之
    添加物而販賣之過失犯，且屬情節輕微，顯有不當云云。
三、惟證據之取捨及事實之認定，均屬事實審法院之職權，倘其
    採證認事並未違背證據法則，並已詳述其取捨證據及得心證
    之理由者，自不能任意指為違法而執為適法之第三審上訴理
    由。原判決依憑被告所為不利於己之部分陳述，及證人翁珠
    蓉、陳琳彰、曾思齊、何芳如之證詞，以及卷附俊豪公司進
    項來源明細、銷項去路明細、合禮公司出貨單、衛生福利部
    食品藥物管理署函、桃園市政府衛生局函、食品藥物業者登
    錄平台完成電子化登錄之產品彙整、國立海洋大學出具之鑑
    定報告及現場照片等相關證據資料，並審酌被告向合禮公司
    所購買之「液鹼45%」共270公斤，係合禮公司向台塑公司購
    入，由台塑公司生產及取得食品添加物許可證之原車原槽「
    液鹼45%」(數量約一台槽車或30公噸)後，再將該原車原槽
    「液鹼45%」分裝小容量而對外販售之「液鹼45%」，而台塑
    公司所生之「液鹼45%」，其化學名稱為「氫氧化鈉溶液」
    ，屬食品安全衛生管理法第18條第1項授權訂定之食品添加
    物使用範圍及限量暨規格標準第2條規定附表第類表列之食
    品工業用化學藥品，並取得食品添加物許可證之合法食品添
    加物，係因合禮公司將所購入之合法食品添加物「液鹼45%
    」，分成小容量包裝後，對該小容量之「液鹼45%」並未依
    食品安全衛生管理法向主管機關辦理登錄、查驗登記手續，
    致分裝後之小容量桶裝「液鹼45%」並未取得食品添加物許
    可證，而為未經中央主管機關許可之添加物，並非係因「液
    鹼45%」本身為化學藥品而屬非法之食品添加物。再參酌被
    告使用「液鹼45%」清洗、浸泡海參，並以RO水侵泡3天，再
    用熱水煮軟，並接續浸泡蘇打粉水，每1至2天換水1次，約2
    星期後，復以冰水泡置後再販售予餐館業者等加工販賣程序
    ，在客觀上不能證明最終產品仍殘留上開「液鹼45%」，因
    認被告係食品業之從業人員，使用「液鹼45%」清洗、浸泡
    海參，應注意查明該「液鹼45%」是否符合食品安全衛生管
    理法相關規定，竟疏未注意合禮公司對該公司所販賣之「液
    鹼45%」並未提供食品添加物許可證，因認其使用「液鹼45%
    」清洗、浸泡，並對外販賣該海參之行為，顯有過失，然對
    法益侵害之危險程度相對較低，而據以認定被告有過失使用
    未取得食品添加物許可證之「液鹼45%」清洗、浸泡海參而
    販賣，且情節輕微之犯行，已詳述其所憑證據及認定之理由
    。核其所為之論斷，俱有卷內資料可資佐證，尚無違反經驗
    及論理法則之情形，且此項論斷係屬原審採證認事職權之適
    法行使，自不得任意指為違法。又刑法上之故意，係指具備
    對於犯罪構成要件之「認知」與實現犯罪構成要件之「意欲
    」等要素，其雖分為對於犯罪構成要件之事實有認識，並有
    意使其發生之直接故意，及對於犯罪構成要件之事實有認識
    或預見，並容任其發生之間接故意；然無論何種故意，對於
    犯罪事實之認識（即知之要素），乃故意犯所不可或缺之要
    素。倘行為人因疏忽違背其注意義務而對犯罪事實欠缺認識
    者，則非故意，而屬過失之範疇。本件依原判決之認定，被
    告用以清洗、浸泡海參之「液鹼45%」，其化學名稱係「氫
    氧化鈉溶液」，該類藥品本屬食品添加物使用範圍及限量暨
    規格標準第2條規定附表第類表列食品工業用之化學藥品，
    無論該「液鹼(或氫氧化鈉)45%」是否係取得食品添加物許
    可證之食品級「液鹼(或氫氧化鈉)45%」，或未取得食品添
    加物許可證之非食品級「液鹼(或氫氧化鈉)45%」，均屬直
    接食入或吸入會對人體造成危害之化學藥品，此觀該標準第
    2條附表第類表列品項亦明定該類化學藥品可於各類食品中
    視實際需要適量使用，並限制最後製品完成前必須中和或去
    除等規定自明，原判決因認本件於案發現場所查扣液鹼桶上
    貼有警示標籤，及合禮公司員工何芳如所為之證詞（即該公
    司所販售之液鹼，係將購自台塑公司所生產且取得食品添加
    物許可證之「液鹼45%」，自行分裝販售，因而非屬食品級
    添加物，且其並未在該公司出貨欄上備註「液鹼45%」屬食
    品級添加物等情），以及其他卷附相關資料，尚不足以證明
    被告於案發當時對其所使用之「液鹼45%」係不符合食品安
    全衛生管理法規定之添加物，已有所認識而有直接或間接故
    意，因認被告身為經營食品業之實際負責人，疏未注意查證
    合禮公司所販售之「液鹼45%」是否取得食品添加物許可證
    ，即用以清洗、浸泡海參，因認其使用該「液鹼45%」清洗
    、浸泡海參後而對外販賣之行為，顯有過失，而認定被告有
    本件販賣上開海參，情節輕微之過失犯行，經核尚無不合，
    且無違反經驗及論理法則之情形。檢察官上訴意旨雖仍執前
    詞，以現場液鹼桶上之警示標籤及證人何芳如之證述內容，
    而質疑被告非無可能已對其所使用之液鹼，並未取得食品添
    加物許可證一節有所預見云云，而指摘原判決未詳加調查，
    遽行認定被告僅係疏未注意之過失犯而有採證認事之不當，
    依上開說明，尚非適法之第三審上訴理由。是本件檢察官上
    訴意旨所云，均非依據卷內訴訟資料具體指摘原判決究有如
    何不適用法則或適用不當之情形，無非就原審採證認事職權
    之適法行使，暨原判決已明確論斷說明之事項，漫為爭執，
    並就被告究竟係故意或過失而販賣本件用因分裝而未取得食
    品添加物許可證之「液鹼45%」以清洗、浸泡海參之單純事
    實，再事爭執，顯與法律規定得為第三審上訴理由之違法情
    形不相適合；揆之首揭說明，本件檢察官上訴為違背法律上
    之程式，應予駁回。
四、刑事訴訟法第455條之27第1項前段關於對本案判決提起上訴
    之效力及於相關沒收判決之規定，係以對於本案判決之上訴
    合法為前提。本件檢察官對被告馬志豪所提起之第三審上訴
    既不合法律上之程式，而應從程序上予以駁回，則其上訴之
    效力自不及於原判決關於諭知參與人俊豪公司因他人違法行
    為而無償取得未扣案犯罪所得255萬8,123元之沒收及追徵部
    分，本院自無須就此部分加以審判，亦毋庸併列原審參與人
    俊豪公司為本判決之參與人，附此敘明。
據上論結，應依刑事訴訟法第395條前段，判決如主文。
中　　華　　民　　國　　111 　年　　12　　月　　8 　　日
                  刑事第一庭審判長法　官  郭毓洲
                                  法　官  林英志
                                  法　官  蔡憲德
                                  法　官  何信慶
                                  法　官  林靜芬
本件正本證明與原本無異
                                  書記官  游巧筠
中　　華　　民　　國　　111 　年　　12　　月　　8 　　日